臺灣高等法院民事判決　　　　　　　　100年度家再易字第3號
再審原告　　陳文筆
再審被告　　陳東油
　　　　　　游陳美英
　　　　　　陳茂實
上列當事人間請求確認繼承權存在事件，再審原告對於中華民國
100年6月28日本院100年度家上易字第26號確定判決提起再審之
訴，本院於100年10月27日言詞辯論終結，判決如下：
    主  文
再審之訴駁回。
再審訴訟費用由再審原告負擔。
    事實及理由
壹、程序方面：
    按再審之訴，應於30日之不變期間內提起；前項期間，自判
    決確定時起算，判決於送達前確定者，自送達時起算，同法
    第500 條第1項、第2項前段定有明文。查本件再審原告於民
    國（下同）100年7月8日收受本院100年度家上易字第26號民
    事判決（下稱原確定判決），有送達證書1 份附卷可考（見
    本院第26號卷第82頁），是依前開規定，再審期間自送達時
    起算30日，本件再審原告於100年7月25日提起本件再審之訴
    （見本件再審卷第1 頁之民事再審狀），並未逾30日不變期
    間，合先敘明。
貳、實體方面：
一、再審原告聲明求為判決：
    （一）原確定判決全部廢棄。
    （二）確認再審原告對被繼承人陳萬傾出賣系爭三筆土地所
          受領價金有繼承權存在。
    （三）再審及第一、二審之訴訟費用，均由再審被告等負擔
          。
    再審被告聲明求為判決：
    （一）再審之訴駁回。
    （二）再審訴訟費用由再審原告負擔。
二、再審原告起訴主張：
(一)原確定判決有下述民事訴訟法第496條第1項第1款規定之再
    審事由：
  1.本件訴訟有確認利益
    兩造之被繼承人陳萬傾於80年10月12日將其所有坐落桃園縣
    大溪鎮○○段中庄小段225、232、245三筆地號土地（下稱
    系爭土地）出售予訴外人陳壁耀，並於同年11月14日送件辦
    理所有權移轉登記，陳萬傾於辦理移轉登記期間，因病重不
    幸於同年12月13日過世。伊提起本件確認繼承權存在之訴，
    其前提乃確認法律關係基礎事實（系爭買賣價金實際有若干
    元？何人受領該買賣價金？何人侵占系爭買賣價金之遺產若
    干元？），再審原告提起本件確認之訴，自有併請求確認上
    揭事實以便繼承之「即受確認判決之法律上利益」。
  2.原確定判決違反證據法則、論理法則、經驗法則
    (1)原確定判決採信已涉嫌觸犯偽證罪嫌之證人陳壁耀之證詞
      、不傳訊另位重要證人陳聯勝、未命再審被告提出買賣契
      約書，亦不依職權訊問再審被告陳茂實、游陳美英，更未
      於判決理由中詳述不必調查之法律意見，竟論斷再審原告
      未舉證證明系爭買賣價金係屬遺產。
    (2)再審被告陳茂實、陳東油持有系爭土地所有權狀，而系爭
      土地之買賣係在陳東油住宅簽約，依期待可能性原則，法
      院應減輕再審原告之舉證責任，不應由再審原告舉證證明
      系爭買賣價金係何時付清、何時用盡。
    (3)被繼承人陳萬傾於本件買賣之際，已病重送醫救護多時且
      早患有老人痴呆症，如何能處理該財產及花用系爭買賣價
      金且用畢，故必係另有其他再審被告代為處理系爭土地，
      並用盡該遺產，始符合客觀之確定事實，再審原告就該事
      實應無庸舉證。
    (4)房地買賣價金尾款通常係於房地所有權移轉登記完竣或交
      屋時付清，系爭買賣價金當屬被繼承人陳萬傾之遺產，自
      毋庸置疑。本案若認買賣價金係於契約成立時一次付清，
      應由再審被告尤其係陳東油（主張變態事實者）負舉證責
      任。
  3.再審被告既不爭執再審原告主張就系爭買賣價金之遺產應有
    繼承權存在之事實，自有民事訴訟法第384條認諾判決之適
    用，法院無須調查為訴訟標的之法律關係是否存在，而應以
    其認諾對再審被告為敗訴判決。
  4.系爭買賣價金應否列為遺產，本案爭執之重點僅在於係何人
    侵占、用盡系爭買賣價金，兩造從未爭執係何人於被繼承人
    「生前」用盡系爭買賣價金。且再審被告陳茂實、游陳美英
    僅辯稱不知系爭土地出售始末，另再審被告陳東油甚至亦未
    陳述「不知上情」，復於第二審未曾出庭，應視同自認。再
    審被告依前述已自認系爭買賣價金係屬遺產，乃原確定判決
    竟以再審原告無法舉證證明該買賣價金係屬被繼承人之遺產
    而駁回再審原告之上訴，顯誤認當事人未爭執之事實為有爭
    執、違背法令認作主張事實、違反辯論主義，自有突襲裁判
    及舉證責任分配錯誤之違法事由。
(二)前訴訟程序中，法院從未命再審被告或證人提出系爭買賣契
    約書，自有民事訴訟法第 496 條第 1 項第 13 款、第 497
    條規定之再審事由。
三、再審被告陳茂實則以：由證人陳壁耀之證詞可知，系爭三筆
    土地在被繼承人陳萬傾生前即已出售，伊不知系爭土地出售
    事宜，亦未管理陳萬傾之財產，且再審原告之繼承權本來即
    存在，再審原告於99年5月12日已辦理繼承登記成功等語，
    資為抗辯。
四、再審被告陳東油則以：系爭土地之出售事宜係由被繼承人陳
    萬傾自行與買主陳壁耀接洽，陳壁耀亦出庭證稱其親手將系
    爭買賣價金交給陳萬傾，伊未持有系爭土地之所有權狀，且
    對系爭土地出售之細節並不知悉等語置辯。
五、再審被告游陳美英則以：伊早已出嫁，系爭土地買賣事宜伊
    不知情等語，資為抗辯。
六、按確認法律關係之訴，非原告有即受確認判決之法律上利益
    者，不得提起之；確認證書真偽或為法律關係基礎事實存否
    之訴，亦同。前項確認法律關係基礎事實存否之訴，以原告
    不能提起他訴訟者為限，民事訴訟法第247條第1項、第2項
    定有明文。又民事訴訟法第247條所謂即受確認判決之法律
    上利益，須因法律關係之存否不明確，致原告在私法上之地
    位有受侵害之危險，而此項危險得以對於被告之確認判決除
    去之者，始為存在，如被上訴人始終未嘗爭執其法律關係之
    存在，仍不能認其有即受確認判決之法律上利益，最高法院
    27年上字第316號判例亦著有明文。
(一)本件本件再審原告主張伊父陳茂錙為被繼承人陳萬傾之繼承
    人之一，因伊父陳茂錙已於85年12月27日死亡，故伊依輾轉
    繼承之法律關係，就被繼承人出售系爭土地所受領之價金有
    繼承權存在。而查，再審被告從未爭執系爭土地為被繼承人
    陳萬傾之遺產、及再審原告就被繼承人陳萬傾之遺產有繼承
    權之事實（見原審卷第52頁背面、本院前審卷第35頁背面）
     ，換言之，再審被告從未爭執再審原告就被繼承人出售系
    爭土地所受領之價金有繼承權存在之法律上地位，僅係辯稱
    渠等不知被繼承人出售系爭土地之細節等語，則揆諸前開最
    高法院判例意旨，再審原告起訴聲明請求「確認再審原告對
    於被繼承人出售系爭土地所受領之價金有繼承權存在」，顯
    難謂有確認利益。
(二)再審原告雖主張：伊提起本件確認繼承權存在之訴，其前提
    乃確認「法律關係基礎事實」，即確認系爭買賣價金實際有
    若干元？何人受領該買賣價金？何人侵占系爭買賣價金之遺
    產若干元？伊有併請求確認上揭事實以便繼承之法律上利益
    云云。惟按「合夥關係之存在與否，固可為確認之訴之標的
    ，但孰為某合夥之合夥人，則為事實問題，不得為確認之訴
    之標的」，最高法院51年台上字第2307號判例著有明文，且
    依前述民事訴訟法第247條第2項之規定，確認「法律關係基
    礎事實存否」之訴，係以原告「不能提起他訴訟者」為限，
    本件再審原告縱起訴確認前開「法律關係基礎事實」，已難
    認合法；況本件再審原告於前訴訟程序之聲明並非確認前開
    「法律關係基礎事實」，而係請求確認「其就被繼承人出售
    系爭土地所受領之價金有繼承權存在」，再審被告既不爭執
    再審原告有繼承權存在之法律上地位，自難認再審原告就其
    主張之「聲明」有即受確認判決之法律上利益。從而，原確
    定判決並無適用法規顯有錯誤情形。
七、次按民事訴訟法第496條第1項第1款所謂「適用法規顯有錯
    誤」，係指確定判決所適用之法規顯然不合於法律規定，或
    與司法院現尚有效及大法官會議之解釋，或最高法院現尚有
    效之判例顯然違反者而言，並不包含漏未斟酌證據、判決理
    由不備、判決理由矛盾、取捨證據及認定事實錯誤之情形在
    內（司法院釋字第177號解釋、最高法院60年台再字第170號
    、63年台上字第880號判例、92年度台上字第320號判決意旨
    參照）。再審原告雖主張：原確定判決採信已涉嫌觸犯偽證
    罪嫌證人陳壁耀之證詞、不傳訊另位重要證人陳聯勝、未命
    再審被告提出買賣契約書，亦不依職權訊問再審被告陳茂實
    、游陳美英，更未於判決理由中詳述不必調查之法律意見、
    被繼承人陳萬傾於本件買賣之際，已病重送醫救護多時且早
    患有老人痴呆症，如何能處理該財產及花用系爭買賣價金且
    用畢，故必係另有其他再審被告代為處理系爭土地並用盡該
    遺產，始符合客觀之確定事實，故而認原確定判決違反論理
    法則、經驗法則云云。惟經核再審原告前述無非均係主張原
    確定判決取捨證據、認定事實錯誤、漏未斟酌證據、判決理
    由不備等，揆諸前開說明，上述指摘之事由並不屬於民事訴
    訟法第496條第1項第1款所謂「適用法規顯有錯誤」之再審
    事由，再審原告據此提起本件再審，尚屬無據。
八、再按當事人主張有利於己之事實者，就其事實有舉證之責任
    ，民事訴訟法第277 條前段定有明文。查證人陳璧耀於原審
    作證時已證稱：系爭土地係被繼承人陳萬傾生前賣給伊，伊
    親自將買賣價金交給陳萬傾，一次付清等語（見原審卷第70
    頁背面），且依財政部台灣省北區國稅局大溪稽徵所之回函
    所示，被繼承人陳萬傾之遺產明細表並無現金及銀行存款（
    見原審卷第86頁），則本件再審原告如主張被繼承人出售系
    爭土地所受領之價金，於被繼承人陳萬傾過世後仍存在，自
    應由再審原告就此有利之事實負舉證之責，原確定判決就此
    舉證責任之分配並無錯誤。再審原告雖以前述二(一)2.(2)(3)
    (4)等事由，主張伊不須舉證或應減輕其舉證責云云，惟經核
    再審原告此仍係就原審認定之事實有所指摘進而主張其不須
    負舉證責任，其據此主張原確定判決有民事訴訟法第496條
    第1項第1款之再審事由，仍屬無據。
九、本件再審原告既主張「其就被繼承人出售系爭土地所受領之
    價金『有繼承權存在』」，則依論理法則，系爭土地之買賣
    價金須於被繼承人陳萬傾死亡後仍存在，始為被繼承人之「
    遺產」而成為繼承標的。再審原告稱本案爭執之重點僅在於
    係何人侵占、用盡系爭買賣價金云云，顯有誤會。又再審被
    告陳茂實、游陳美英既於前訴訟程序辯稱不知系爭土地出售
    始末，並於原審及本院前審聲明請求駁回再審原告之訴（見
    原審卷第49、52頁、本院前審卷第35頁）；另再審被告陳東
    油亦於原審聲明請求「原告之訴駁回」（見原審卷第49頁）
    ，足見再審被告均未於本件前訴訟程序中為認諾，再審原告
    主張法院應依民事訴訟法第384條之規定，對再審被告為敗
    訴之判決，自無可採。再者，再審原告主張系爭土地出售之
    價款「為遺產之一部」，而再審被告則辯稱渠等不知系爭土
    地出售事宜、或請求法院駁回再審原告之訴，原確定判決探
    求當事人之真意，認再審被告實係辯稱「陳萬傾死後，已無
    該筆買賣價金之存在，自無法將之列為遺產而分配」（見本
    院前審判決書第4頁15-16行），並無違誤，再審原告主張就
    此有民事訴訟法第496條第1項第1款之再審事由，亦無足採
    。
十、再審原告雖復主張：法院於前訴訟程序中，從未命再審被告
    或證人提出系爭買賣契約書，而有民事訴訟法第496條第1項
    第13款、第497 條規定之再審事由云云。惟按民事訴訟法第
    496條第1項第13款固規定：當事人發現未經斟酌之證物或得
    使用該證物，如經斟酌可受較有利益之裁判，得作為再審事
    由。另同法第497 條雖規定：經第二審確定之判決，如就足
    影響於判決之重要證物，漏未斟酌者，亦得提起再審之訴。
    然查，再審原告於前訴訟程序或於本件再審程序中，既從未
    曾提出「系爭買賣契約書」作為證物，而僅係請求「命再審
    被告或證人提出系爭買賣契約書」，則本件顯無從認係再審
    原告「發現」未經斟酌之證物（且本院亦無從審查該證物是
    否如經斟酌可使再審原告受較有利益之判決）；又再審原告
    既未提出系爭買賣契約書，亦未證明系爭買賣契約書之內容
    是否影響於判決，故核其此主張亦與民事訴訟法第496條第1
    項第13款及第497條所規定之再審事由不符，自不得據此提
    起再審之訴。
十一、綜上所述，再審原告於本件之主張，均與民事訴訟法第49
      6條第1項第1款、第13款、第497條規定之要件不符，從而
      ，其提起本件再審之訴，並無理由，應駁回之。
十二、據上論結，本件再審之訴為無理由，依民事訴訟法第 78
      條，判決如主文。
中    華    民    國     100   年     11 月     10    日
                  民事第二十庭
                        審判長法  官  張  蘭
                              法  官  陳麗玲
                              法  官  林曉芳
正本係照原本作成。
不得上訴
中    華    民    國   100    年    11    月    10    日
                              書記官  鄭淑昀